【裁判字號】    89,上易,1254
【裁判日期】    891004
【裁判案由】    侵占
【裁判全文】
臺灣高等法院臺中分院刑事判決                  八十九年度上易字第一二五四號
    上  訴  人
    即  被  告  丙○○
    選任辯護人  張良舉
右上訴人因侵占案件，不服臺灣臺中地方法院八十八年度易字第三九三一號中華民國
八十九年四月二十日第一審判決（起訴案號：臺灣臺中地方法院檢察署八十八年度偵
字第九八０一號），提起上訴，本院判決如左：
      主  文
原判決撤銷。
丙○○無罪。
      理  由
一、本件公訴意旨略以：被告丙○○（Musaad Ismail Hassan）係德昊實業有限公司
    （下稱德昊公司）負責人，其在杜拜認識不會講中文及英文之阿拉伯人 甲○○○○○○
    ○○○ Mohammed。丙○○即向  甲○○○○○○○○○ Mohammed 表示其在臺灣有生意管道，
    可充為中間人，代  甲○○○○○○○○○ Mohammed 穿針引線，介紹臺灣之公司與 甲○○○○
    ○○○○○ Mohammed  生意往來。民國（下同）八十七年七月十六日，丙○○介紹
    甲○○○○○○○○○ Mohammed 向榮樹實業股份有限公司（下稱榮樹公司，設彰化縣鹿港
    鎮○○路○段三七五巷三號）購買二個貨櫃之緞帶布料，總價為美金十一萬六千
    零一．九二元，約定丙○○可得百分之二．五之佣金，並由丙○○另於同年月二
    十日以德昊公司名義與榮樹公司簽訂契約（該契約記載之交易總價為新台幣三百
    八十九萬四千五百八十三元）， 甲○○○○○ ○○○○ Mohammed 並在臺中市之長榮桂冠
    飯店六一二號房內先交付百分之三十之訂金（即美金三萬四千八百元）給丙○○
    ，由丙○○轉交給榮樹公司。八十七年十月十九日，丙○○向  甲○○○○○○○○○ Moh
    ammed 稱緞帶布料已裝貨櫃， 甲○○○○○○○○○ Mohammed  即自杜拜以Ｔ／Ｔ方式匯
    款支付丙○○美金八萬一千二百元，要丙○○轉交給榮樹公司。詎丙○○竟意圖
    為自己不法之所有，且基於概括之犯意，僅交付上開定金（係支付新台幣一百十
    五萬元）及美金一萬元給榮樹公司，而將其餘貨款即美金七萬一千二百元侵吞入
    己。榮樹公司因第一個貨櫃之貨款尚有約新台幣三十五萬零二百五十八點二四元
    未獲付清，因而拒絕再出第二個貨櫃。八十七年十二間， 甲○○○○○○○○○ Mohammed
    再委託丙○○向榮樹公司購買二個貨櫃之布料，並在臺中市柯達飯店先交付一個
    貨櫃之貨款即美金二萬四千元給丙○○，要丙○○轉交給榮樹公司，嗣渠二人並
    至大陸看貨，詎丙○○回臺灣後，並未將美金二萬四千元轉交給榮樹公司，而將
    之侵占入己，致榮樹公司亦未出貨給 甲○○○○○○○○○ Mohammed。案經被害人甲○○○○○
    ○○○○ Mohammed 訴由臺灣臺北地方法院檢察署呈請臺灣高等法院檢察署檢察長令
    轉臺灣臺中地方法院檢察署檢察官偵辦，因認被告丙○○涉犯刑法第三百三十五
    條第一項之侵占罪嫌云云。
二、按犯罪事實應依證據認定之，無證據不得推定其犯罪事實；又不能證明被告犯罪
    者，應諭知無罪之判決；刑事訴訟法第一百五十四條、第三百零一條第一項，分
    別定有明文。而刑事訴訟法上所謂認定犯罪事實之證據，係指足以認定被告確有
    犯罪行為之積極證據而言，該項證據自須適合於被告犯罪事實之認定，始得採為
    斷罪資料；如未能發現相當證據，或證據不足以證明，證據是否真實尚欠明顯，
    均不能以推測或擬制之方法，以為裁判基礎；又告訴人之告訴，係以使被告受刑
    事訴追為目的，是其陳述是否與事實相符，仍應調查其他證據以資審認；最高法
    院二十九年度上字第三一０五號、四十年度台上字第八六號、五十三年度台上字
    第六五六號、五十二年度台上字第一三００號，復分別著有判例可循。
三、本件公訴意旨所以認定被告涉犯前揭侵占之罪嫌，無非係以告訴人  甲○○○○○○○○○
     Mohammed 之告訴為其主要論據。訊據上訴人即被告丙○○始終堅決否認有何侵
    占犯行，辯稱：告訴人 甲○○○○○○○○○ Mohamme 並沒有在長榮桂冠飯店給付向榮樹
    公司購買二個貨櫃之緞帶布料定金百分之三十美金三萬四千八百元，他有匯美金
    八萬一千二百元給我，並於柯達飯店付我美金二萬四千元，但這兩筆款項並非全
    係支付向榮樹公司購買貨物的錢，因告訴人除透過伊向榮樹公司購買貨物外，亦
    向臺南武東實業股份有限公司（下稱武東公司）先後購買共三個貨櫃的貨物，均
    已依約出貨完畢，此三個貨櫃總值即高達美金八萬餘元，告訴人給付上述兩筆款
    項，尚不足夠付給榮樹公司一個貨櫃的錢，不可能再向榮樹公司訂購第三、第四
    個貨櫃，又告訴人第一次來台住宿長榮桂冠飯店四十五天，花費約新台幣五十萬
    元，第二次來台住宿柯達飯店亦花費約新台幣三萬元，並代申請電話使用，其在
    台開銷皆由伊先行墊支，迄未結算償付，因此告訴人還倒欠伊款項等語。
四、經查：本件告訴人所謂透過被告丙○○之介紹，向榮樹公司購買二個貨櫃之緞帶
    布料，總價為美金十一萬六千零一．九二元，然此宗交易實係由被告丙○○出面
    與榮樹公司接洽，並以其德昊公司名義與榮樹公司簽訂買賣契約，再轉賣予告訴
    人，此經證人即榮樹公司會計黃麗真、經理乙○○分別於原審偵審中及本院供證
    甚詳。準此，純就法律上觀點而論，被告收受告訴人所支付之金錢，即係被告轉
    賣貨物予告訴人之價款，並非刑法第三百三十五條「自己持有他人之物」，縱或
    互有相欠，要無成立侵占罪責之可言。又告訴人除透過被告向榮樹公司購買貨物
    外，亦同樣由被告以德昊公司名義向武東公司先後購買共三個貨櫃的貨物，均已
    出貨完畢，並經證人即武東公司之會計陳瑩月於原審證實確有該項買賣交易無異
    ，被告更提出其多次向武東公司購貨之交易資料出口報單等附卷可稽。況且告訴
    人於具狀提出告訴時，在其書狀中僅提及「於一九八八年十月十九日以Ｔ／Ｔ匯
    款之方式支付美金八萬一千二百元：：：而交付被告美金二萬四千元：：：」兩
    筆款項（見臺灣臺北地方法院檢察署八十八年度偵字第四四八二號案卷第一、二
    頁該書狀記載）。嗣應臺灣臺北地方法院檢察署檢察官訊問：「支付兩筆貨款金
    額是美金八萬一千二百元及二萬四千元：：：除了前述款項之外尚有無交付款項
    給被告」之際，猶明確陳稱：「沒有，就這些」（見同上偵查卷第十九、二十頁
    ）。其後告訴人在臺灣臺中地方法院檢察署檢察官訊問：「總共交付貨款幾次」
    時依舊供明：「總共給二次，一次是：：：在杜拜付八萬一千二百元美金：：：
    第二次是在台中付現金二萬四千元美金」，及至檢察官再追問其總貨款時，才有
    已經先付百分之三十訂金給被告之說詞。然其所述已經先付百分之三十訂金之數
    額先則多次供稱是「美金二萬二千元」，於被告否認有收到該筆訂金，並質疑總
    價美金十一萬六千零一．九二元，百分之三十訂金不該是美金二萬二千元，而檢
    察官亦提出質疑，告訴人才又改稱付給被告百分之三十「三萬四千八百元」訂金
    （見臺灣臺中地方法院檢察署八十八年度偵字第九八０一號案卷第九十三頁反面
    至九十五頁反面）。尤其，告訴人於其在柯達飯店交付現款二萬四千元美金給被
    告時，即要求被告書立字據存證，倘若真有在長榮桂冠飯店付給被告百分之三十
    訂金「三萬四千八百元」美金，其金額較大反而不要求被告書立字據，更與常情
    有違。
五、被告雖然曾在原審一度對於告訴人所指在長榮桂冠飯店交其美金三萬四千八百元
    一事未予爭執，惟此與其先前始終堅決否認，以及告訴人初未曾提及有該筆付款
    ，嗣雖提及，但亦前後所述金額不一等情形觀之，被告以其係因語言溝通不良產
    生誤解，而推翻其在原審關於該部份陳述，應非全然無據。至被告於原審表示願
    與告訴人和解償還其損失，此固係對於告訴人有所退讓，但不能因而即推定有侵
    占犯行。依前揭刑事訴訟法上所謂認定犯罪事實之證據，係指足以認定被告確有
    犯罪行為之積極證據而言，該項證據自須適合於被告犯罪事實之認定，始得採為
    斷罪資料；如未能發現相當證據，或證據不足以證明，證據是否真實尚欠明顯，
    均不能以推測或擬制之方法，以為裁判基礎；及告訴人之告訴，係以使被告受刑
    事訴追為目的，是其陳述是否與事實相符，仍應調查其他證據以資審認之最高法
    院判例意旨，本件既查無積極證據足以證明被告有侵占犯行，自應為被告有利之
    認定。
六、綜上所述，本件並無積極證據足以證明被告犯罪，原審未詳細審酌上情，致對被
    告為科刑之判決，即有未合。被告上訴意旨，否認犯罪，並據以指摘原審判決不
    當，核非無理由，應由本院將原審判決撤銷改判。本件不能證明被告犯罪，爰諭
    知被告無罪之判決。
七、據上論斷，應依刑事訴訟法第三百六十九條第一項前段、第三百六十四條、第三
    百零一條第一項，判決如主文。
八、本案經檢察官柯良彥到庭執行職務。
中      華      民      國    八十九      年      十      月    四      日
                              臺灣高等法院臺中分院刑事第八庭
                                    審判長法  官  羅  得  村
                                          法  官  劉  榮  服
                                          法  官  古  金  男
右正本證明與原本無異。
不得上訴。
                                          書記官  林  世  傑
中      華      民      國    八十九      年      十      月    五      日
                                                                        Ｋ


司法院資訊處製作；財團法人民間司法改革基金會備份。
